臺北高等行政法院判決
　　　　　　　　　　　　　　　　　　　 96年度訴字第622號
　　　　　　　　　　　　　　　.
原　　　告　甲○○
訴訟代理人　許麗紅律師
被　　　告　財政部臺北市國稅局
代　表　人　凌忠嫄（局長）住同上
訴訟代理人　乙○○
上列當事人間因遺產稅事件，原告不服財政部中華民國95年12月
21日台財訴字第09500502100號 （案號：第00000000 號)訴願決
定，提起行政訴訟。本院判決如下：
　　主  文
原告之訴駁回。
訴訟費用由原告負擔。
　　事  實
一、事實概要：緣原告之母親林月桃於民國（下同）93年9 月22
    日死亡，原告及其他繼承人等未依限辦理遺產稅申報，經被
    告於94年6 月14日派案調查後，原告及其他繼承人等始於94
    年6 月17日辦理申報，被告初查依查得資料核定遺產總額新
    臺幣（下同）20,312,011元、遺產淨額11,512,011元、應納
    稅額1,736,122 元，並依遺產及贈與稅法第44條規定，按核
    定應納稅額加處1 倍之罰鍰1,736,122 元。原告不服，申請
    復查，未獲變更，提起訴願，遭決定駁回，遂提起本件行政
    訴訟。
二、兩造聲明：
　(一)原告聲明：1.訴願決定、原處分均撤銷。
              2.訴訟費用由被告負擔。
　(二)被告聲明：1.請求判決駁回原告之訴。
              2.訴訟費用由原告負擔。
三、兩造之爭點：
　(一)原告主張之理由：
    1.原告於93年9 月22日繼承林月桃坐落臺北市○○區○○段
      1 小段437 地號土地（下稱系爭土地），依「臺北市建築
      物套圖」顯示，該系爭土地係為現成道路用地，除地目為
      「道」外；並經臺北市政府負責維護，同時編訂為臺北市
      ○○○路60巷6 弄之巷道用地，至於被告稱系爭土地係建
      築基地之法定空地乙事，但查原告無論從土地權狀、地籍
      謄本抑或「臺北市建築物套圖」均無獲悉系爭標的係屬建
      築基地之法定空地事實。
    2.按司法院釋字第275 號解釋，人民違反法律上之義務而應
      受行政罰之行為，法律無特別規定時，雖不以出於故意為
      必要，仍須以過失為其責任條件．經查系爭地號土地係屬
      現成之道路用地，依遺產及贈與稅法規定應屬免徵遺產稅
      之範疇，原告因自認該土地之地目係為「道」且長期供公
      共使用，應屬免稅免予申報之範疇，絕非原告故意不申報
      ，並無造成過失之責任條件可言。
    3.查原告自繼承遺產當日迄今從無接獲被告通知原告有關建
      築之法定空地應列為申報遺產稅之教示書函，此行政程序
      之瑕疵應不得歸咎於原告。次查原告於94年6 月14接獲被
      告機關之通知，經到局備詢始經調查人口頭告知系爭遺產
      標的仍應辨理遺產稅申報，該行政作為應視同被告第一次
      指導原告之教示，依理被告應再通知原告限期補申報資以
      適法，但被告不理不採之行政作為，令原告無法釋懷。再
      查原告獲悉該口頭教示後，隨即於94年6 月17日自動補申
      報，被告實不應以「課稅資料調案清單」及「內部派查單
      」作為調查基準之認定，應以再通知補申報之日期作為基
      準日，以符「愛心辦稅」之原則，準此被告之行政作為顯
      有違行政程序法第167 條規定。
    4.人民依法納稅，稽徵機關依法課稅，是為憲法所揭示之人
      民有依法律納稅之義務，其租稅法定主義，係指國家課人
      民以繳納稅捐之義務或給予人民減免稅捐之優惠時，應就
      租稅主體、租稅客體、稅基、稅率等租稅構成要件，以法
      律或法律明確授權之命令定之，司法院大法官會議迭經闡
      釋在案。財政部87年11月11日台財稅第871974411 號函係
      關於遺產及贈與稅法的租稅法律明確授權命令，對於徵納
      雙方具有同一的法律效力。稽徵機關對於本案，應依據該
      函「．．．於適用該款規定時，稽徵機關應以該地是否業
      作道路使用及是否無償提供使用，為得否免稅之依據」而
      為徵免之查核；或得以依照「．．．另該等土地如經查明
      依土地稅減免規則第9 條規定免徵地價稅者，得免再就是
      否為法定空地另行查核。」之規定為處分。經查本案被告
      就系爭土地所為之處分並未遵照該函示辦理，除違反行政
      程序法第7 條及第8 條規定，對於原告有利之依土地稅減
      免規則第9 條規定免徵地價稅者，未為免再就是否為法定
      空地另行查核，顯然違反法律明確授權之命令而為非法處
      分，形成實際處分否定原規定「得免再就是否為法定空地
      另行查核」變成「不得免再就是否為法定空地另行查核」
      之突兀乖舛之反法律效果。至本案系爭土地於被繼承人死
      亡時究竟是否屬於法定空地，其與本案之遺產稅核定無關
      ，原告不得在依土地稅減免規則第9 條規定免徵地價稅之
      情況下，私自揣測懷疑不失其正當性，亦應另案辦理而與
      本案之處分全然無關。
    5.本案被告核課遺產總額，其中系爭土地之土地公告現值14
      ,520,000 元1筆。依據被告引據適用法規遺產及贈與稅法
      第16條第12款及財政部87年11月11日台財稅第871974411
      號函之規定，應即以查明業已經土地稅減免規則第9 條規
      定免徵地價稅者而適用免徵遺產稅。至被告答辯理由即非
      適法，其處分即屬課與法律所無之負擔，顯然無足採認。
      按遺產及贈與稅法第16條第12款之適用，係繼承開始時之
      法律事實，相應課稅之法律行為，自以繼承開始時為適法
      。此觀之同解釋函，「．．．旨在考量無償供公眾通行之
      道路土地，其所有權人事實上已無法使用、收益，且變現
      困難，如於其死亡時就該等土地仍予課徵遺產稅，顯失公
      允，．．．至其供公眾通行之年數，非本款所定之免稅要
      件，應予免核。」可證。本案被告以陽明山管理局核發62
      年及61年之使用執照和營造執照，憑執處分系爭土地為建
      造房屋應保留之法定空地，計入遺產總額課徵遺產稅之依
      據。惟查，前開執照所得以證明者，係被繼承人生前當年
      持有財產之狀況，而本案所涉及的是被繼承人93年9 月22
      日死亡時遺有之財產適用遺產及贈與稅法之規定課徵遺產
      稅者，二者之租稅客體全然不同。且系爭土地自6 、70年
      間起，即以公用巷道為由免徵地價稅，此有自86年起之地
      價稅課稅明細表可資證明（至於稅務單住核定之通知函，
      因年代久遠，原告無法找到，而臺北市稅捐稽徵處北投分
      處以卷宗逾保存期限為由，未發給）。詎被告竟把一為生
      前財產和一為死後遺產混為一談。雖被告所依據生前財產
      非假，但其後情事改變，昔日法定空地已屬依土地稅減免
      規則第9 條規定免徵地價稅之非法定空地的道路用地以迄
      於今，並有免徵地價稅之處分為憑足以認定本案系爭土地
      於被繼承人死亡時遺產之真實狀況。據此，被告之處分顯
      然違法。
  (二)被告主張之理由：
   1.遺產總額部分：
      (1)原告主張略以：系爭被繼承人所遺坐落臺北市○○區○
        ○段1 小段437 地號土地公告現值14,520,000元，因該
        土地之地目為「道」，係屬巷道用地，並經台北市稅捐
        稽徵處北投分處免徵地價稅之土地為由，依規定應免予
        計入遺產總額云云，資為爭議。經查系爭土地，依據臺
        北市政府工務局94年11月29日北市工建字第0945509220
        0 號函略以：「說明：三、旨揭地號土地依．．．資料
        查對結果如下：係陽明山管理局62使字第805 號使用執
        照（61工營字第801 號營造執照）建築基地之法定空地
        ，為已建築使用之土地。」函覆在案，核屬行為時遺產
        及贈與稅法第1 條第1 項及財政部87年11月11日台財稅
        第871974411 號函意旨之已建築使用之土地，仍應計入
        遺產總額，復查決定及訴願決定予以駁回，並無不合。
        原告所訴顯屬誤解，核無足採。
      (2)即屬土地稅減免規則第9 條規定免徵地價稅土地，應依
        前揭財政部台財稅第871974411 號函說明二後段「．．
        ．另該等土地如經查明依土地稅減免規則第9 條規定免
        徵地價稅者得免再就是否為法定空地另行查核。」之規
        定免計入遺產總額乙節，經查該系爭土地之免稅，依據
        臺北市稅捐稽徵處北投分處96年10月18日北市稽甲字第
        09631787500 號函略以「主旨：北投區○○段○ ○段43
        7 地號土地地價稅核課一案，既其為陽明山管理局62使
        字第805 號使用執照建築基地之法定空地，並無免徵地
        價稅之適用；．．．」、暨96年10月18日北市稽甲字第
        09631787500 號函略以「主旨：北投區○○段○ ○段43
        7 地號土地地價稅核課一案，依本處稅籍資料登記，地
        目為道，自74年6 月13日迄今均誤以免稅稅種核課；惟
        該地號土地既為陽明山管理局62使字第805 號使用執照
        建築基地之法定空地，核與土地稅減免規則第9 條規定
        不服，本分處刻正辦理補徵事宜．．．。」函復，系爭
        土地既經臺北市稅捐稽徵處北投分處查明係「誤以免稅
        稅種核課」而未課徵地價稅，並非屬土地稅減免規則第
        9 條規定之免徵地價稅土地，依據前揭遺產及贈與稅法
        第16條第12款末段規定，仍應計入遺產總額。
    2.罰鍰部分：
      (1)查原告未依前揭稅法規定期限申報遺產稅，且為原告所
        不爭。至所訴被告違反行政程序法第167 條規定乙節，
        查本件遺產稅案，被告以平信分別於93年12月14日通知
        申報、於94年3 月10日催報，縱原告及其他繼承人未收
        到上揭通知書，依前揭稅法規定，仍不能免除本法規定
        之申報義務，其繼承人既未依限辦理遺產稅申報，逾期
        於94年6 月17日補申報，係於被告進行調查日後（94年
        6 月14日），自無稅捐稽徵法第48條之1 第1 項規定免
        罰之適用。原告所訴顯屬誤解，核無足採。
      (2)原告於96年10月4 日行言詞辯論庭時主張系爭土地經臺
        北市稅捐稽徵處北投分處免徵地價稅，為土地稅減免規
        則第9 條規定免徵地價稅土地，繼承人誤以為屬免計入
        遺產總額而未申報遺產稅，被告不應處罰鍰云云，資為
        爭議。查原告未依前揭稅法規定期限申報遺產稅已如前
        述，且為原告所不爭。至所訴系爭土地經臺北市稅捐稽
        徵處北投分處免徵地價稅，繼承人認屬土地稅減免規則
        第9 條規定免徵地價稅土地，而免計入遺產總額，故未
        申報遺產稅乙節，惟依據前揭遺產及贈與稅法施行細則
        第20條第1 項「被繼承人死亡時遺有財產者，不論有無
        應納稅額，納稅義務人均應填具遺產稅申報書向主管稽
        徵機關據實申報。其有依本法規定之減免扣除或不計入
        遺產總額者，應檢同有關證明文件一併報明。」之規定
        ，縱使原告認為系爭土地確屬免計入遺產總額之遺產，
        原告仍應填具遺產稅申報書向被告據實申報，原告既未
        申報，其縱非故意亦有過失，依前揭相關規定，仍應受
        罰，原告所訴顯屬誤解，核無足採。
    3.據上論述，本件原處分及所為復查、訴願決定均無違誤，
      為此請求判決如被告答辯之聲明。
　　理  由
一、被告代表人原為許虞哲，96年8 月10日變更為凌忠嫄，茲由
    其具狀聲明承受訴訟，核無不合，應予准許。
二、按行為時遺產及贈與稅法第1條第1項：「經常居住中華民國
    境內之中華民國國民死亡時遺有財產者，應就其在中華民國
    境內境外全部遺產，依本法規定，課徵遺產稅。」；第16條
    第12款所明定「左列各款不計入遺產總額：一、．．．十二
    、被繼承人遺產中經政府闢為公眾通行道路之土地或其他無
    償供公眾通行之道路土地，經主管機關證明者。但其屬建造
    房屋應保留之法定空地部分，仍應計入遺產總額。」；第23
    條第1 項：「被繼承人死亡遺有財產者，納稅義務人應於被
    繼承人死亡之日起6 個月內，向戶籍所在地主管稽徵機關依
    本法規定辦理遺產稅申報。．．．。」；第28條：「稽徵機
    關於查悉死亡事實或接獲死亡報告後，應於1 個月內填發申
    報通知書，檢附遺產稅申報書表，送達納稅義務人，通知依
    限申報，並於限期屆滿前10日填具催報通知書，提示逾期申
    報之責任，加以催促。納稅義務人不得以稽徵機關未發前項
    通知書，而免除本法規定之申報義務。」；第44條：「納稅
    義務人違反第23條或第24條之規定，未依限辦理遺產稅或贈
    與稅申報者，按核定應納稅額加處1 倍至2 倍之罰鍰；其無
    應納稅額者，處以900 元之罰鍰。」；遺產及贈與稅法施行
    細則第20條第1 項「被繼承人死亡時遺有財產者，不論有無
    應納稅額，納稅義務人均應填具遺產稅申報書向主管稽徵機
    關據實申報。其有依本法規定之減免扣除或不計入遺產總額
    者，應檢同有關證明文件一併報明。」。次按稅捐稽徵法第
    48條之1 第1 項：「納稅義務人自動向稅捐稽徵機關補報並
    補繳所漏稅款者，凡屬未經檢舉、未經稽徵機關或財政部指
    定之調查人員進行調查之案件，左列之處罰一律免除﹔其涉
    及刑事責任者，並得免除其刑：一、本法第41條至第45條之
    處罰。二、各稅法所定關於逃漏稅之處罰。」；第48條之2
    ：「依本法或稅法規定應處罰鍰之行為，其情節輕微，或漏
    稅在一定金額以下者，得減輕或免予處罰。前項情節輕微、
    金額及減免標準，由財政部擬訂，報請行政院核定後發布之
    。」。再按財政部87年11月11日台財稅第871974411 號函釋
    ：「被繼承人所遺供公眾通行之道路土地，經主管機關證明
    其係經政府開闢或證明係無償供公眾使用，除為建造房屋應
    保留之法定空地外，應依遺產及贈與稅法第16條第12款規定
    ，免予計入遺產總額；至供公眾通行之年數，尚非免稅之要
    件。說明：一、…二、遺產及贈與稅法第16條第12款規定，
    旨在考量無償供公眾通行之道路土地，其所有權人事實上已
    無法使用、收益、且變現困難，如於其死亡時就該等土地仍
    予課徵遺產稅，顯失公允，因此，於適用該款規定時，稽徵
    機關應以該地是否業作道路使用及是否無償提供使用，為得
    否免稅之依據，至其供公眾通行之年數，非本款所定之免稅
    要件，應免予核。另該等土地如經查明依土地稅減免規則第
    9 條規定免徵地價稅者，得免再就是否為法定空地另行查核
    。」，核其意旨係財政部基於主管權責，闡釋無償供公眾通
    行之道路土地應予自遺產總額中扣除之意旨，並提示所屬如
    何認定之方式，與法律之本旨並無違誤，自得予以援用。
三、本件事實概要已如前述，有相關卷證可稽，堪予認定。原告
    不服，循序提起行政訴訟，主張：系爭土地之地目為「道」
    ，係屬巷道用地，依規定應免予計入遺產總額，被告作成本
    件核課處分前未發函教示原告，嗣經原告前往被告接受查詢
    時，方知應辦理申報，原隨即於94年6 月17日自動補申報，
    被告仍以違章論處，有違行政程序法第167 條規定；又依財
    政部87年11月11日台財稅第871974411 號函釋意旨，系爭土
    地已經台北市稅捐稽徵處認定無償供公眾使用之道路，應依
    土地稅減免規則第9 條免徵地價稅，被告即應據以認定符合
    遺產及贈與稅法第16條第12款規定，免再查證是否為法定空
    地，乃被告拒未適用上開函釋辦理，自有違誤云云。
四、經查：
  (一)本件被繼承人林月桃於93年9 月22日死亡，原告及其他繼承
    人均未依限辦理遺產稅申報，經被告於94年6 月14日派案調
    查後，原告及其他繼承人等始於94年6 月17日辦理申報，惟
    僅申報存款1 筆計176,786 元，經被告發現被繼承人尚遺有
    坐落臺北市○○區○○段1 小段436 、437 地號土地2 筆，
    此有死亡通報書、派查單、遺產稅課稅資料參考清單及經被
    告於94年4 月17日收件之原告遺產稅申報書等附於原處分卷
    可憑。則被告據以核定遺產總額為20,312,011元、遺產淨額
    11,512,011元、應納稅額1,736,122 元，並因其未依限申報
    而依遺產及贈與稅法第44條規定，按核定應納稅額裁處1 倍
    之罰鍰1,736,122 元，於法並無不當。
  (二)原告雖主張系爭之地號437 土地為現成道路用地，除地目為
    「道」外，並經臺北市政府負責維護，同時編訂為臺北市○
    ○○路60巷6 弄之巷道用地，且經台北市稅捐稽徵處長期依
    土地稅減免規則第9 條規定免徵地價稅，應自遺產總額中扣
    除云云。惟查，系爭土地經台北市政府工務局依該府地政處
    地政整合資料庫查詢之重測前地號、歷年土地合併分割情形
    、最新地籍圖及本府都市發展局之網際網路土地使用分區申
    請及查詢系統、台北市政府工務局之臺北市建築物電腦地籍
    套繪圖、臺北市建築管理資訊系統等檔案資料查對結果係陽
    明山管理局62使字第805 號使用執照（61工營字第801 號營
    造執照）建築基地之法定空地，為已建築使用之土地，此經
    臺北市政府工務局查復甚明，有臺北市政府工務局94年11月
    29日北市工建字第09455092200 號函附於本院卷第106 頁可
    憑。足認系爭土地為建築基地之法定空地，且為客觀存在之
    事實，非原告所稱只是被繼承人生前之事實，則依遺產及贈
    與稅法第16條第12款但書「其屬建造房屋應保留之法定空地
    部分，仍應計入遺產總額」之規定，仍應計入遺產總額，原
    告主張難以成立。至系爭土地未經台北市稅捐稽徵處核課地
    價稅一節，經查乃該處北投分處因原地目為「道」，致作業
    疏失，誤予核定自74年6 月13日起面積165 平方公尺不課徵
    地價稅，嗣於96年10月發現與土地稅減免規則第9 條但書「
    但其屬建造房屋應保留之空地部份，不予免徵」之規定不符
    ，應按一般用地稅率核課地價稅，業經該分處另案作成補徵
    處分，此經該分處以96年11月6 日北市稽北投甲字第096318
    82100 號函復甚明，亦有該公函附於本院卷第103 頁可憑。
    是以，台北市稅捐稽徵處原免徵地價稅之核定實係違法之行
    政處分，自難援為有利原告認定之憑據。
  (三)至財政部87年11月11日台財稅第871974411 號函釋固指出「
    …另該等土地如經明依土地稅減免規則第9 條規定免徵地價
    稅者，得免再就是否為法定空地另行查核」，此僅係財政部
    提示所屬關於土地性質之認定作業程序所得參考之方式，非
    謂可以排除遺產及贈與稅法第16條第12款但書規定之適用，
    其理至明。原告援引上開函釋指摘被告僅得採認系爭土地已
    經核定免徵地價稅之事實而為認定，置系爭土地已經台北市
    政府工務局查證為法定空地之事實於不顧，顯不可採。
  (四)末查，原告主張其認系爭土地為無償供公眾使用，乃未予申
    報，並非故意不申報，且被告未踐行行政指導之義務，違反
    行政程序法第167 條規定云云。惟遺產及贈與稅法施行細則
    第20條第1 項規定：「被繼承人死亡時遺有財產者，不論有
    無應納稅額，納稅義務人均應填具遺產稅申報書向主管稽徵
    機關據實申報。其有依本法規定之減免扣除或不計入遺產總
    額者，應檢同有關證明文件一併報明。」，原告依法即應充
    分揭露被繼承人之遺產，至於遺產總額、淨額及應納稅額之
    多寡則屬被告機關核課職權之行使，法無明文允許原告自行
    判斷申報義務之存否。況稅捐稽徵法第44條規定：「納稅義
    務人違反第23條或第24條之規定，未依限辦理遺產稅或贈與
    稅申報者，按核定應納稅額加處1 倍至2 倍之罰鍰；其無應
    納稅額者，處以900 元之罰鍰。」亦即縱令為無應納稅額之
    遺產稅事件，仍有依限辦理申報之義務。又關於調查基準日
    之判斷悉依前揭財政部80年8 月16日台財稅第801253598 號
    函頒訂「稅捐稽徵法第48條之1 所稱進行調查之作業步驟及
    基準日之認定原則」以為準據。查本件被告雖於94年6 月14
    日始派員調查，惟被告早於同年4 月25日即調閱被繼承人之
    課稅資料參考清單，並於94年6 月15日調閱被繼承人之戶籍
    資料，此有各該電腦查詢資料附於原處分卷可憑。而本件原
    告於被告派查後之94年6 月17日始辦理申報，自也無從依稅
    捐稽徵法第48條之1 第1 項規定予以免罰。
五、綜上所述，本件被告以原告短漏報系爭土地暨同小段地號43
    6 等2 筆土地，併予計入漏報總額，認定遺產總額為20,312
    ,011元、遺產淨額11,512,011元、應納稅額1,736,122 元，
    並因其未依限申報而依遺產及贈與稅法第44條規定，按核定
    應納稅額裁處1 倍之罰鍰1,736,122 元，於法並無不合。訴
    願決定予以維持，亦無不當。原告訴請撤銷原處分與訴願決
    定，為無理由，應予駁回。
據上論結，本件原告之訴為無理由，爰依行政訴訟法第98條第1
項，判決如主文。
中  　華  　民  　國　   96　  年  　12   月　 13  　 日
                         第四庭審判長法  官　陳  國  成
                                   　法  官　陳　秀  
                                     法  官　李　玉　卿
上為正本係照原本作成。
如不服本判決，應於送達後20日內，向本院提出上訴狀並表明上
訴理由，如於本判決宣示後送達前提起上訴者，應於判決送達後
20日內補提上訴理由書（須按他造人數附繕本）。
中　　華　　民　　國　　 96　  年　  12　 月　 13　   日
                                     書記官  楊  怡  芳
